【裁判字號】    98,台上,5841
【裁判日期】    981008
【裁判案由】    常業詐欺
【裁判全文】
最高法院刑事判決            九十八年度台上字第五八四一號
上  訴  人  甲○○（冒名陳意璇）
            乙○○
            丙○○
共      同
選任辯護人  吳孟良  律師
上列上訴人等因常業詐欺案件，不服台灣高等法院中華民國九十
八年三月二十日第二審更審判決（九十八年度上更(一)字第三一號
，起訴案號：台灣台北地方法院檢察署九十五年度偵字第九三七
三號、第一一九九五號【原判決誤載為一一九五號】；追加起訴
案號：九十五年度偵字第一二一四二號、第一三三六八號），提
起上訴，本院判決如下：
    主  文
上訴駁回。
    理  由
按刑事訴訟法第三百七十七條規定：上訴於第三審法院，非以判
決違背法令為理由不得為之；是提起第三審上訴，應以原判決違
背法令為理由，係屬法定要件；如果上訴理由書狀並未依據卷內
訴訟資料具體指摘原判決不適用何種法則或如何適用不當；或所
指摘原判決違法情事，顯與法律規定得為第三審上訴理由之違法
情形不相適合；均應認其上訴為違背法律上之程式，予以駁回。
本件原判決撤銷第一審就上訴人甲○○常業詐欺及上訴人乙○○
、丙○○等部分所為之科刑判決，改判仍分別論處上訴人等共同
犯常業詐欺罪罪刑（甲○○處有期徒刑四年六月、乙○○處有期
徒刑二年八月、丙○○處有期徒刑三年。甲○○行使偽造私文書
經第一審論處罪刑部分，業經甲○○於原法院上訴審撤回其第二
審上訴【見原法院上訴卷第三宗第二九頁背面、第八三頁】）。
甲○○之上訴意旨略稱：（一）「刑事案件之處理，視案件之輕
微或重大，或視被告對於起訴事實有無爭執，而異其審理之訴訟
程序或簡化證據之調查，一方面可合理分配司法資源的利用，且
可減輕法院審理案件之負擔，以達訴訟經濟之要求；另一方面亦
可使訴訟儘速終結，讓被告免於訟累，是以刑事訴訟法第二百七
十三條之一第一項明定，除被告所犯為死刑、無期徒刑、最輕本
刑為三年以上有期徒刑之罪或高等法院管轄第一審案件者外，於
同法第二百七十三條第一項程序進行中，被告先就被訴事實為『
有罪之陳述』時，審判長得告知被告簡式審判程序之旨，並聽取
當事人、代理人、辯護人及輔佐人之意見後，裁定進行簡式審判
程序。而簡式審判程序之證據調查，不受同法第一百五十九條第
一項、第一百六十一條之二、第一百六十一條之三、第一百六十
三條之一及第一百六十四條至第一百七十條規定之限制。惟此之
所謂『有罪之陳述』，解釋上不僅包括對全部構成要件之承認，
且須承認無何阻卻違法或阻卻責任事由存在，始足當之，倘遇有
前述阻卻犯罪事由之抗辯，自難認係『有罪之陳述』，法院仍應
適用通常審判程序進行審理。而被告為有罪之陳述為審判筆錄應
記載之事項，自不宜空泛記載『被告為有罪之陳述』，必須相當
程度具體記載被告陳述之內容。至於被告之陳述是否合於簡式審
判程序所謂之有罪陳述，倘有疑義，法院應為必要之闡明」，有
最高法院九十七年度台上字第二一０號判決意旨可資參照。甲○
○於原審一再否認曾參與詐欺林秋月、蔣媚竹之犯行，原判決理
由內亦為同一記載，足認甲○○並未就全部犯罪事實為有罪之陳
述，原審竟適用刑事訴訟法第二百七十三條之一簡式審判程序進
行審理，顯有適用法則不當之違法。（二）被害人林秋月、蔣媚
竹受詐欺部分，均係發生於甲○○離開盈豐貿易股份有限公司（
下稱盈豐公司）期間，且林秋月、蔣媚竹又均未指證係遭甲○○
詐騙，原判決未說明甲○○與詐欺林秋月、蔣媚竹之犯罪行為人
間，就此部分犯行究竟有何犯意聯絡及行為分擔，祇依憑甲○○
於被害人林秋月、蔣媚竹被詐騙時均任職於盈豐公司，即便其所
稱中間有二個月留職停薪，至八月份又轉至永盛國際貿易股份有
限公司（下稱永盛公司）工作等情屬實，惟永盛公司與盈豐公司
同屬本案詐欺集團之公司，甲○○自始至終未脫離該詐欺集團之
運作，無以為甲○○犯意中斷之認定，以及林秋月曾見過甲○○
等語，即逕為甲○○曾參與詐欺林秋月、蔣媚竹之犯罪事實認定
，顯然違背證據裁判主義及無罪推定原則。（三）依原判決事實
認定，甲○○與連建岡、李公銓、乙○○、丙○○等人均係掛名
主任，甲○○乃負責應徵、面試業務人員、作業員及處理會計、
收付款、轉帳匯款等財務、人事業務，並領取其應獲得之薪資；
則連建岡、李公銓、乙○○、丙○○等人既係各自實行犯罪行為
，並因渠等各自實行之行為而獲取利益，自非受甲○○指揮，甲
○○獲取之薪資，亦與連建岡等人實行之犯罪行為無關，以致甲
○○根本無資力與被害人等和解，原判決未說明究竟憑何證據認
定連建岡等四人係受甲○○指揮實行系爭詐欺行為，就甲○○究
係如何參與其附表一所示之詐欺犯行，以及甲○○究因連建岡等
四人之詐欺行為獲得何項利益﹖均未詳予說明，僅以臆測之詞，
推論連建岡等四人係受甲○○指揮實行本件詐欺犯行，自屬理由
不備。（四）「刑之量定，為求個案裁判之妥當性，法律賦予法
院裁量之權。刑法上之共同正犯，應就全部犯罪結果負其責任，
係基於共同犯罪行為，應由正犯各負全部責任之理論，於科刑時
則應審酌刑法第五十七條所列各款情狀，分別情節，為各被告量
刑輕重之標準；共同正犯間固非必須科以同一之刑，但個案裁量
權之行使，仍應受比例原則及平等原則之拘束，俾符合罪刑相當
，使罰當其罪，輕重得宜。如共同正犯間之量刑輕重相差懸殊，
於公平原則有悖，當非持法之平，即難謂為適法」，有最高法院
九十六年度台上字第三七七三號判決意旨可資參照。甲○○與連
建岡、李公銓、乙○○、丙○○等人均係掛名主任，甲○○僅負
責應徵、面試業務人員、作業員及處理會計、收付款、轉帳匯款
等財務、人事業務，並領取其應獲得之薪資；連建岡、李公銓、
乙○○、丙○○等人係各自實行犯罪行為，並因各自實行之行為
獲取利益，既非受甲○○指揮，甲○○亦未因連建岡等人實行之
詐欺行為獲取額外之利益，原審就甲○○為有期徒刑四年六月之
量定，與連建岡等人所為之量刑相較，明顯過重，顯與比例原則
、平等原則有違。乙○○之上訴意旨略稱：（一）乙○○於原審
並未就全部被訴之犯罪事實為有罪之陳述，且否認具有常業詐欺
之犯意，原判決理由內亦為同一之記載（見原判決正本第七頁、
第八頁、第九頁至第十四頁），原審竟適用刑事訴訟法第二百七
十三條之一簡式審判程序進行審理，顯有適用法則不當之違法。
（二）乙○○並未參與詐欺林瓊珠、詹惠靜、蔡玉瑛、謝秋美、
陳思汝等人之行為，上開被害人又均未指證乙○○曾對渠等實行
前揭詐欺犯行，而甲○○、丙○○復均供稱：所獲得之紅利係依
據行為人各別實行之詐欺行為分別分配等語，則前揭被害人受騙
部分，顯與乙○○無關，此外又查無任何證據足以證明乙○○確
因前揭被害人受騙而獲取利益。原判決未說明究竟憑何項證據認
定乙○○就前述被害人受騙部分與實際實行之人間有犯意聯絡、
行為分擔，僅以乙○○於前揭被害人受騙期間任職於永盛公司、
富御股份有限公司及鼎燁股份有限公司，即推論乙○○曾參與前
述詐欺犯行，顯然違背證據裁判主義及無罪推定原則。（三）綜
觀原審全卷，並無任何證據顯示乙○○曾領取紅利，甲○○甚至
證稱：乙○○未領過任何紅利等語，則乙○○究係如何賴詐欺維
生﹖原判決究係憑何證據認定乙○○有以犯詐欺罪維生之主觀意
圖﹖甲○○與乙○○並無特殊關係，原判決何以認定其所為有利
於乙○○之供述均屬迴護之詞﹖以及乙○○任職永盛公司未及二
月，其若有意賴詐欺維生，何以離職﹖均未詳予說明，自屬理由
不備。又乙○○本人亦曾投資，有卷附之訂貨單及甲○○之證述
可資佐證，益足認乙○○並無詐欺之犯意，甚至可認為其亦係被
害人，原判決未斟酌前開有利之證據，其採證難謂無違背經驗法
則及論理法則之違法。丙○○之上訴意旨略稱：（一）丙○○任
職盈豐公司僅三個月即主動離職，若其有賴詐欺維生之意圖，何
以如此﹖其如欲賴詐欺維生，為何祇參與詐騙蔣媚竹、林秋月之
行為﹖原判決未予詳查，即在無積極事證足以證明丙○○係賴詐
欺維生之情況下，推論丙○○係犯常業詐欺罪，顯然違背證據裁
判主義及無罪推定原則。（二）丙○○僅任職盈豐公司三個月，
所涉犯罪事實復祇有蔣媚竹、林秋月二人遭詐欺部分，以其犯罪
情節與第一審共同被告蔡岳玲、吳沛倫、陳美玉、王彥傑、洪聖
凱等人相較，並無特別嚴重之情事，且丙○○就其所涉犯行，亦
均坦承不諱，原審就蔡岳玲等人，僅分別量處有期徒刑一年或二
年不等，且均併予宣告緩刑，就丙○○部分量處有期徒刑三年
之重刑，又未說明為此差別待遇之理由，有理由不備及適用刑法
第五十七條規定不當之違法。（三）丙○○與原判決所稱之共同
正犯「寶哥」並非熟識，更無受其指揮之事實，原判決理由內就
丙○○如何受「寶哥」指揮、如何與甲○○、「寶哥」為共犯本
罪之犯意聯絡及行為分擔，均未具體說明，又未說明為前揭認定
所憑之證據，即以丙○○任職於盈豐公司，乃逕推論其與甲○○
、「寶哥」為共犯本罪之共同正犯，有理由不備之違法。（四）
丙○○與林秋月、蔣媚竹已達成和解，目前每月償還該等被害人
每月新台幣五千元，原審就此清償之事實未予審認、調查，有適
用法則不當之違法各等語。甲○○並提出最高法院九十七年度台
上字第二一０號、九十六年度台上字第三七七三號判決影本各乙
份；乙○○提出最高法院九十七年度台上字第二一０號、九十七
年度台上字第一八四五號判決影本各乙份；丙○○提出最高法院
九十七年度台上字第二一０號、九十六年度台上字第三七七三號
判決、八十三年度台上字第五０二九號、九十二年度台上字第四
八００號判決影本各乙份為證。
惟查：原判決綜合卷內證據資料及調查證據之結果，認定上訴人
等分別有其事實欄所載之犯行，已於理由內詳敘其調查證據之結
果及取捨證據認定之理由，並就甲○○否認詐欺蔣媚竹、林秋月
，以及乙○○否認向林瓊珠、詹惠靜、陳人瑜、蔡玉瑛、謝秋美
、陳思汝等人直接行騙等情所持之辯解，認俱非可採，以及甲○
○在原法院上訴審所為有利於乙○○之供述暨原法院上訴審卷第
一宗所附之訂貨單乙紙，認均非可執為有利於乙○○認定之依據
，一一予以指駁或說明。復說明上訴人等均係賴詐欺維生所憑之
證據及其理由（見原判決正本第十四頁第二四行至第十五頁第十
六行）。另又綜合卷內證據資料，說明：「甲○○係直接受『寶
哥』指揮，為其所屬詐騙集團五家公司之現場負責人，向在各公
司擔任主任之其餘共同被告收取詐騙所得交予『寶哥』，甲○○
與『寶哥』對如附表一（指原判決，下同）所示之全部犯行，均
有犯意聯絡、行為分擔，並分別與如附表所示之連建岡等人（詳
如附表一所示）有犯意聯絡、行為分擔，均為共同正犯；又乙○
○、丙○○，係分別在『寶哥』所屬詐騙集團之不同公司內擔任
主任，各有分工，且任職期間非長，尚難認除自己所任職之公司
以外，對於該集團所屬其他各公司之行為亦均認識且有犯意聯絡
。據此，甲○○與『寶哥』對如附表一所示之全部犯行，均有犯
意聯絡、行為分擔，乙○○、丙○○，則從寬認定僅就所任職公
司之相關被害人間之犯行與甲○○、『寶哥』及詳如附表一所示
之各該犯行之其他同案被告，有犯意聯絡、行為分擔，而認定共
同正犯關係（詳如附表一各被害人欄下之說明）。又本案係集團
性犯罪，內部有其行為之分擔，不以自己行為為限，各被告就同
一公司內之全體行為均應負責」。從形式上觀察，原判決並無適
用法則不當、理由不備、採證違背證據法則、違背無罪推定原則
、踐行之訴訟程序違法及量刑違背比例原則、平等原則等違背法
令之情形。甲○○上訴意旨（二）、（三）、乙○○上訴意旨（
二）、（三）、丙○○上訴意旨（一）、（三）均置原判決事實
欄明確認定及理由內已詳予說明之事項於不顧，徒憑己意，或仍
執原判決已詳予敘明非可採納之甲○○、乙○○否認犯罪辯解，
任意指摘原判決採證違法；或猶執原判決已依憑卷內證據資料詳
予說明之常業犯及共同正犯認定，指摘原判決採證違背經驗法則
及論理法則；俱不足以辨識原判決已具備違背法令之形式要件。
又除被告所犯為死刑、無期徒刑、最輕本刑為三年以上有期徒刑
之罪或高等法院管轄第一審案件者外，於刑事訴訟法第二百七十
三條第一項程序進行中，被告先就被訴事實為有罪之陳述時，審
判長得告知被告簡式審判程序之旨，並應聽取當事人、代理人、
辯護人及輔佐人之意見後，裁定進行簡式審判程序，為該法第二
百七十三條之一第一項所明定。依原判決事實認定及理由說明，
上訴人等均係犯民國九十五年七月一日修正施行前刑法第三百四
十條之常業詐欺罪，該罪之法定本刑為一年以上七年以下有期徒
刑，得併科五萬元以下罰金，屬死刑、無期徒刑、最輕本刑為三
年以上有期徒刑或高等法院管轄第一審以外之案件；而依原審準
備程序及審判期日筆錄所載，原審於依刑事訴訟法第二百七十三
條第一項規定行準備程序時，上訴人等均已就被訴之犯罪事實表
示：「我認罪」（見原審卷第五九頁背面），嗣於原審審判期日
，上訴人等均仍為「我認罪」之陳述，審判長乃告知簡式審判程
序之旨及聽取當事人之意見後，裁定進行簡式審判程序，有該等
筆錄附卷可稽（見原審卷第一一三頁）。而稽諸卷附筆錄，原審
於審判期日，確已由審判長逐一提示卷附各項證據並告以要旨，
給予上訴人等充分辯論證據證明力之機會，原審審判長就本件被
訴之犯罪事實為訊問前，復詢問上訴人等：「尚有何證據請求調
查？」，又均答稱：「沒有」（見原審卷第一三八頁）；其後審
判長訊問上訴人等所犯常業詐欺之全部犯罪事實後，渠等又皆表
示：「對於犯罪事實沒有意見」（見原審卷第一三九頁背面），
則原審此項簡式審判程序之進行，並未違法。甲○○、乙○○之
上訴意旨（一）均執原審進行簡式審判程序為違法等語，指摘原
判決適用法則不當，俱非依據卷內訴訟資料而為指摘。再依原判
決理由說明，係審酌：「本案乃典型詐欺集團犯罪，上訴人等均
年輕力壯，不思努力上進，憑己力謀生，竟參與詐欺集團向較無
社會經驗之二度就業婦女詐騙大筆金錢，使被害人等受創嚴重，
所為實屬非是，原審（指第一審，下同）參酌起訴檢察官之求刑
及全案情節，已從重量處甲○○有期徒刑四年六月，原審之量刑
尚稱妥適，甲○○尚非惡性重大或有犯罪習慣之人，檢察官依告
訴人之請求提起上訴，認為應予從重量刑或宣告強制工作，並無
理由；甲○○上訴請求從輕量刑，亦無理由。至乙○○、丙○○
分別經原審量處有期徒刑三年六月，基於同上理由說明，認亦無
量刑過輕之情事，檢察官上訴請求從重量刑或宣告強制工作，為
無理由；又乙○○與被害人詹豔芬、李素貞被害部分無關，丙○
○僅就其任職盈豐公司部分（即被害人蔣媚竹、林秋月被害部分
）擔負罪責，既認乙○○、丙○○犯罪情節較原審所認定者為輕
，則乙○○、丙○○上訴否認此部分犯行及請求從輕量刑，即非
全無理由。是原判決既有上開可議之處，自應將原判決（指第一
審判決）關於甲○○常業詐欺及乙○○、丙○○部分撤銷……爰
審酌上訴人等之品行，均年輕力壯，竟不思正當營生而參加詐騙
集團，致無辜被害人等受創嚴重，乙○○有賠償部分被害人之損
失，及各被告於詐騙集團中所扮演之角色、分擔之任務、工作暨
本案犯罪情節、所生危害，上訴人等犯後大多尚能坦承犯行，或
賠償部分被害人損失或與被害人達成和解，非全然無悔改之意等
一切情狀」，乃於法定刑範圍內，量處甲○○有期徒刑四年六月
，乙○○有期徒刑二年八月、丙○○有期徒刑三年，經核於法均
無不合；對丙○○已與被害人蔣媚竹、林秋月達成民事上和解乙
事，亦非未予斟酌。甲○○上訴意旨（四）、丙○○上訴意旨（
二）、（四）分別執此就原審於法無違之量刑裁量，單純為科刑
輕重之爭執，並據之指摘原判決就渠等所為刑之量定違背比例原
則及公平原則，俱非合法之第三審上訴理由。又共同正犯之意思
聯絡，原不以數人間直接發生者為限，即有間接之聯絡者，亦包
括在內。如甲分別邀約乙、丙犯罪，雖乙、丙間彼此並無直接之
聯絡，亦無礙於其為共同正犯之成立。依原判決事實認定及理由
說明，甲○○係直接受「寶哥」指揮，為其所屬詐騙集團五家公
司之現場負責人，向在各公司擔任主任之其餘共同被告收取詐騙
所得交予「寶哥」；丙○○係在「寶哥」所屬詐騙集團之盈豐公
司擔任主任；甲○○與「寶哥」就原判決附表一所示之全部犯行
均有犯意聯絡、行為分擔，丙○○僅就其任職之盈豐公司詐欺相
關被害人之犯行與甲○○、「寶哥」及原判決附表一編號２、３
所示參與實行各該犯行之其他正犯間，有犯意聯絡及行為分擔。
則丙○○上訴意旨（三）主張其與本案共同正犯「寶哥」並非熟
識，亦無受其直接指揮之事等情，縱令屬實，亦無礙於原判決所
為伊與「寶哥」係共同正犯之事實認定。丙○○上訴意旨（三）
另執此指摘原判決理由不備，顯與法律規定得為第三審上訴理由
之違法情形不相適合。綜上所論，本件上訴人等之上訴，均屬違
背法律上之程式，皆予駁回。至於上訴人等分別提出之本院九十
七年度台上字第二一０號、九十六年度台上字第三七七三號、九
十七年度台上字第一八四五號、八十三年度台上字第五０二九號
、九十二年度台上字第四八００號判決，均非判例，而稽諸其闡
述之要旨，或在論敘何項情形為刑事訴訟法第二百七十三條之一
第一項所稱之「被告就被訴事實為有罪陳述」、或闡敘共同正犯
間之量刑應受比例原則及平等原則之拘束、或謂法院對於證據之
調查與審認，須無違於經驗法則或論理法則、或論述共同正犯之
成立，以共犯間有犯意聯絡及行為分擔為要件、或稱事實審判決
事實欄應明白認定共同正犯間有犯意聯絡及行為分擔，理由內亦
應詳細說明認定所憑之證據及其理由；與本件情形均非完全相同
，皆難比附援引，附為指明。
據上論結，應依刑事訴訟法第三百九十五條前段，判決如主文。
中    華    民    國  九十八  年    十    月    八    日
                      最高法院刑事第七庭
                          審判長法官  林  永  茂
                                法官  吳  昆  仁
                                法官  蘇  振  堂
                                法官  蕭  仰  歸
                                法官  林  立  華
      本件正本證明與原本無異
                                      書  記  官
中    華    民    國  九十八  年    十    月   十三   日
                                                      Ｑ


司法院資訊處製作；財團法人民間司法改革基金會備份。
